【裁判字號】    96,上國,22
【裁判日期】    980311
【裁判案由】    國家賠償
【裁判全文】
臺灣高等法院民事判決                  96年度上國字第22號
上  訴  人  甲○○
訴訟代理人  陳美玲律師
上  訴  人  台北縣五股鄉公所
法定代理人  丁○○
訴訟代理人  陳俊言律師
上列當事人間國家賠償事件，上訴人對於中華民國96年7月12日
臺灣板橋地方法院95年度國字第18號第一審判決各自提起上訴，
本院於98年2月25日言詞辯論終結，判決如下：
    主  文
原判決關於駁回上訴人甲○○後開第二項之訴及其假執行之聲請
，暨該訴訟費用部分均廢棄。
上訴人台北縣五股鄉公所應再給付上訴人甲○○新台幣壹萬零伍
佰柒拾伍元，及自民國九十五年八月十九日起至清償日止按年息
百分之五計算之利息。
甲○○其餘上訴及台北縣五股鄉公所上訴均駁回。
廢棄改判部分第一、二審訴訟費用，由上訴人台北縣五股鄉公所
負擔。駁回上訴部分第二審訴訟費用由上訴人各自負擔。
    事實及理由
一、上訴人甲○○主張：上訴人甲○○於民國93年12月5日晚上7
    時於台北縣五股鄉○○路○段221-3號前跌入馬路右側大排
    水溝內造成左手肱骨骨折。經查該排水溝係上訴人台北縣五
    股鄉公所（下稱五股鄉公所）所設置管理之公有公共設施，
    其上水溝蓋年久失修，造成甲○○之傷害。五股鄉公所依國
    家賠償法第3條第1項規定應負損害賠償責任，甲○○於94年
    1月3日向五股鄉公所提起書面請求，兩造經協議無法合致，
    爰依國家賠償法第3條訴請五股鄉公所賠償甲○○所受下列
    損害：1.醫藥費：新台幣（下同）8560元；2.看護費：24萬
    0600元；3.骨板骨釘取出手術費用：1萬7000元；4.疤痕結
    痂消除手術：8750元；5.工作損失：93年12月5日受傷至94
    年12月2日骨折完全癒合，一年無法工作，受有工作損失50
    萬4000元；6.勞動能力減損：15萬元；7.慰撫金：200萬元
    。合計292萬8910元，及自起訴狀繕本送達翌日起算之法定
    遲延利息。原審判決五股鄉公所應給付甲○○72萬1291元及
    自95年8月19日起至清償日止按年息5%計算之利息（即醫療
    費用8516元、看護費1萬2600元、疤痕結痂消除手術8750元
    、工作損失25萬2000元、勞動能力減損13萬9425元、慰撫金
    30萬元），並駁回甲○○其餘請求。甲○○就醫藥費以外之
    其餘敗訴部分表示不服，提起上訴。其上訴聲明：(1)原判決
    不利於甲○○部分廢棄。(2)前開廢棄部分，五股鄉公所應再
    給付甲○○220萬7575元及自95年8月19日起至清償日止按年
    息5%計算之利息。其答辯聲明為：上訴駁回。
二、上訴人五股鄉公所則以：系爭排水溝溝蓋係位於五股德音村
    成泰路1段189巷221之3號前，而甲○○於五股鄉公所調解時
    所提出之台北縣政府消防局救護送醫記錄表記載發生地點為
    「成泰路187巷內」，而非「189巷內」。是並無直接證據可
    證明甲○○主張掉落水溝底之事實。再者，水溝蓋之用途並
    非供行人行走，甲○○任意行走於水溝蓋上，不慎跌入溝底
    造成其手肱骨骨折，顯與有過失。又縱認五股鄉公所應負國
    家賠償責任，惟甲○○為崴基企業有限公司（下稱崴基公司
    ）之負責人，手肱骨骨折應無使其無法運作公司決策作業之
    虞，其應無工作損失可言。另甲○○骨折處現已癒合，其肌
    力至少可至受傷前90%，原審認定甲○○減損之勞動能力為
    2.5%，顯屬率斷。且手肱骨骨折並非重大傷害，且已癒合，
    依兩造身分、地位、經濟狀況，原審審認五股鄉公所應賠償
    慰撫金30萬元，亦嫌過高等語，資為抗辯。其上訴聲明：
    (1)原判決不利於五股鄉公所部分廢棄。(2)前開廢棄部分，甲
    ○○在第一審之訴及假執行聲請均駁回。答辯聲明：上訴駁
    回。
三、按依國家賠償法請求損害賠償時，應先以書面向賠償義務機
    關請求之。賠償義務機關拒絕賠償，或自提出請求之日起逾
    30日不開始協議，或自開始協議之日起逾60日協議不成立時
    ，請求權人得提起損害賠償之訴。國家賠償法第10條第1項
    、第11條第1項本文著有規定。查甲○○前於94年1月3日向
    五股鄉公所提起書面請求，兩造經協議未能成立，有五股鄉
    公所國家賠償協議不成立證明書可稽（見原審卷第14頁）。
    故甲○○提起本件損害賠償之訴，應符程序，先予敘明。
四、查(一)台北縣五股鄉○○路○段221-3號路旁水溝蓋為五股鄉公
    所負責管理維護之公有公共設施。(二)甲○○於93年12月5日
    晚間7時許，因左手肱骨骨折，經台北縣政府消防局派遣救
    護車送往長庚紀念醫院（下稱長庚醫院）林口分院住院就醫
    ，於93年12月7日施行骨折復位固定手術，於93年12月11日
    出院。(三)上開各情為兩造所不爭執（見本院卷一第130頁）
    ，並有診斷證明書、台北縣政府消防局94年1月26日北消護
    字第0940002604號函、救護紀錄表（見原審卷第8、68、69
    頁）在卷可證。
五、甲○○主張五股鄉公所就台北縣成泰路1段221-3號路旁水溝
    蓋管理維護有欠缺，致伊摔落排水溝，造成左手肱骨骨折而
    受有上述損害。五股鄉公所則以前詞置辯，經查：
(一)台北縣政府消防局救護紀錄表固記載發生地點為「成泰路187
  巷內」（見原審卷第69頁），惟台北縣政府消防局95年11月16
  日北消護字第0950030701號函已明確答覆本事件正確救護地點
  為「成泰路1段221-3號」（見原審卷第80頁）。證人即甲○○
  之妻丙○○證稱伊全家回娘家吃完飯後要回家，因車子停放在
  緊鄰水溝蓋之路邊，伊先生甲○○要開車門，腳踩在水溝蓋上
  ，水溝蓋翹起來，產生一個缺口，甲○○即從該缺口掉落水溝
  。當時甲○○告知伊手很痛，好像斷了，伊便急忙打119，並
  打電話回娘家請父兄前來幫忙。伊胞兄趕到時，剛好有兩個路
  人來幫忙，因甲○○說手很痛，無法用拉的，所以是伊胞兄下
  去水溝把甲○○的腳往上撐，路人抱住甲○○的肚子合力把他
  撐上來。後來我聽到救護車的聲音，跑到路口招手，救護車是
  從新圓山大樓方向過來，伊招手表示方向，救護人員下來時，
  甲○○已坐在水溝蓋口的旁邊，救護人員即將甲○○送上救護
  車（見本院卷一第114頁）。證人即甲○○之妻舅乙○○復於
  本院結證標示甲○○掉落位置係在成泰路1段221-3號前之路邊
  水溝（見本院卷一第130、133頁），並證稱伊家在台北縣五股
  路成泰路1段189巷20之2號14樓，伊胞妹全家吃完飯後欲返家
  ，離開不久，伊即接獲胞妹來電稱甲○○手斷掉，伊趕去看時
  ，甲○○在水溝，四方形的水溝蓋翹起來，伊曾試著要拉甲○
  ○出來，但拉不起來，伊下去水溝內，從甲○○的小腿把他往
  上撐，有兩個路人，一個拉住他沒受傷的手，一個從胸背部環
  抱，共同把他拉起來（見本院卷一第129頁）。證人即救護人
  員庚○○、己○○亦分別證稱當天晚上確有前往執行救護任務
  ，地點係在五股路成泰路新圓山大樓附近再進去；被救護之先
  生當時躺在馬路地面，手有受傷（見本院卷一第112、113頁）
  。上述證人所言均互核相符，且與台北縣政府消防局95年11月
  16日北消護字第0950030701號函覆內容相吻，並有事發現場照
  片可佐（見原審卷第10至13、75、76頁）。是甲○○主張其跌
  落地點為五股鄉1段221-3號路旁之水溝，應堪信實。
(二)查台北縣五股鄉○○路○段221-3號路旁水溝蓋為五股鄉公所負
  責管理維護之公有公共設施，此為五股鄉公所自承無訛（見本
  院卷一第130頁）。觀諸卷附照片及證人丙○○、乙○○證言
  ，系爭水溝蓋緊鄰馬路，路旁停放車輛，而水溝蓋並未固定，
  一遭踩踏即易懸空翹起產生缺口，惟五股鄉公所既未對水溝蓋
  進行維修固定，復未放置警告或禁止通行標示，致甲○○摔落
  水溝，五股鄉公所對該水溝蓋之管理有欠缺，灼然至明。
(三)按依國家賠償法第3條第1項請求損害賠償者，以該公共設施之
  設置或管理機關為賠償機關，復按公有公共設施因管理有欠缺
  ，致人民生命、身體、或財產受損害者，國家應負損害賠償責
  任，國家賠償法第9條第2項、第3條第1項分別定有明文。查系
  爭排水溝及其排水溝蓋為公有公共設施，為五股鄉公所管理，
  因其管理有欠缺，致甲○○落掉排水溝底致受有左肱骨骨折之
  傷害，有如前述，揆諸前揭法文，甲○○請求五股鄉公所賠償
  ，即屬有據。
(四)按國家不法侵害他人之身體或健康者，對於被害人因此喪失或
  減少勞動能力，或增加生活上之需要時，應負損害賠償責任；
  不法侵害他人之身體、健康、名譽、自由、信用、隱私、貞操
  ，或不法侵害其他人格法益而情節重大者，被害人雖非財產上
  之損害，亦得請求賠償相當之金額，國家賠償法第5條、民法
  第193條第1項、第195條第1項分別定有明文。茲就甲○○所受
  損害，析述如后：
醫療費用8516元部分：
  查甲○○於原判決附表所示時間，支出如附表所示醫療費用，
  總計為8516元之事實，已據提出醫療費用收據16件為證（見原
  審卷第15至20頁），自堪信為真實。五股鄉公所雖抗辯：甲○
  ○提出之醫療費用收據未標示科別，無法證明係因左肱骨骨折
  傷害之支出云云。惟查甲○○提出之醫療費用收據未標明科別
  者僅有附表一編號1、3、11所示之3紙收據，其中編號1係急診
  費用、編號3係病房費及住院之部分負擔，編號11則係照X光之
  費用，均為治療左肱骨骨折所必要之費用。次查甲○○係自93
  年12月5日住院，於同年月11日出院，有93年12月11日之長庚
  紀念醫院診斷證明書1件在卷可證，編號2係住院期間之醫療費
  用收據，其上記載科別代碼為35200 ，至於編號5之收據係93
  年12月17日之醫療費用收據，為甲○○出院後首次回診之醫療
  費用，其上記載科別代碼為37250，則甲○○看診科別代碼為
  35200、37250，及支出原因為照X光之費用，均係治療左肱骨
  骨折之費用，至為明確。五股鄉公所此節抗辯，顯不足採。甲
  ○○請求醫療費用8516元，為有理由，應予准許。（甲○○於
  原審因加總錯誤請求8560元，其逾8516元部分業經原審判決駁
  回，未據甲○○表示不服，已告確定。）
看護費24萬0600元部分：
  甲○○主張因本事件住院6日，由其妻負責看護，依長庚紀念
  醫院病患服務人員酬勞及工說明表所示每日看護費為2100元，
  故此6日之看護費為1萬2600元。其出院後依醫囑不宜負重，至
  痊癒需六個月。在此期間亦須仰賴配偶看護，第一個月全天看
  護，看護費為6萬3000元（2100元×30日），第二個月至第六
  個月半日看護看護費為16萬5000元（1100元×150日）。合計
  請求看護費24萬0600元云云。查：
1.親屬代為照顧被害人之起居，固係基於親情，但親屬看護所付
  出之勞力並非不能評價為金錢，雖因二者身分關係而免除被害
  人之支付義務，惟此種基於身分關係之恩惠，自不能加惠於加
  害人。故由親屬看護時雖無現實看護費之支付，仍應認被害人
  受有相當於看護費之損害，得向加害人請求賠償，始符公平原
  則。最高法院94年度台上字第1543號裁判見解亦同，可資參照
  。是甲○○主張其妻看護亦得請求看護費用，即屬有據。
2.惟財團法人長庚紀念醫院（林口）分院96年1月9日（95）長庚
  院法字第1341號函覆原審：「李君於93年12月5日至本院急診
  就醫，主訴因跌倒致左上臂受傷，經診斷病患左肱骨骨折，病
  患經手術及保育院治療後於93年12月11日出院。住院期間病患
  需他人全天候照料其日常生活起居，出院後則可自行照料其生
  活，惟出院後前3個月不宜從事須負重之活動。依病患傷勢評
  估，大約有半年時間無法工作。（下略）」（見原審卷第85頁
  ）足證甲○○僅於住院6日期間需他人照料日常生活起居，其
  出院後可自行照料其生活，無須他人看護。次查聘請看護全日
  之費用為2100元，有病患服務人員酬勞及工說明表1件足憑（
  見原審卷第21頁）。甲○○雖未實際聘請看護照顧，而由其配
  偶看護，惟揆諸前揭說明，仍得請求看護費用。故甲○○請求
  住院6日期間之看護費用1萬2600元，為有理由。至出院後之看
  護費用則無必要，應予駁回。
骨板骨釘取出手術費用1萬7000元：
  甲○○96年5月21日準備書(二)狀自認「惟主治醫師認取出骨板
  、骨釘有其危險性，傾向不建議上訴人進行上開手術，故未評
  估所需費用」（見原審卷第120頁），於本院再次陳稱醫師不
  願預估該手術費用（見本院卷第85頁），自難認屬必要之醫療
  費用，此部分請求，核屬無據，不應准許。
疤痕結痂消除手術8750元：
  甲○○因本件事故造成左手上臂遺留手術疤痕，有相片4件為
  證（見原審卷第23頁）。長庚醫院96年5月5日出具之診斷證明
  書亦載明「病患（甲○○因肥厚性疤痕增生，左上臂）於96年
  5月5日開始於本院接受治療，預計半年以上時間，醫療花費1
  萬元整」（見原審卷第123頁）則甲○○請求五股鄉公所賠償
  此部分之醫療費用8750元，為有理由，應予准許。
喪失勞動能力損害50萬4000元：
1.查甲○○因左手肱骨骨折，出院後前3個月不宜從事須負重之
  活動，依其傷勢評估，大約有半年時間無法工作，有長庚紀念
  醫院96年1月9日（95）長庚院法字第1341號函在卷足憑（見原
  審卷第86頁），堪認甲○○因本件事故無法工作之期間為6個
  月。次查甲○○91年度之薪資所得為50萬4000元，92年度之薪
  資所得為53萬0703元，93年度之薪資所得為50萬4000元，有扣
  繳憑單、稅務電子閘門財產所得調件明細表為證（見原審卷第
  25、42、44頁、本院卷一第70至84頁）。甲○○請求按93年度
  薪資所得50萬4000元計算喪失勞動能力之損失，與前2年度相
  較並無偏高之情形，核屬相當。據此計算，甲○○喪失勞動能
  力所受損害，應為25萬2000元（計算式：(504000/12)×6=
  252000）。甲○○雖主張其1年無法工作，惟就超逾6個月部分
  ，未能舉證以實其說，無從准許。
2.五股鄉公所雖辯稱甲○○為崴基公司負責人，手肱骨骨折應無
  使其無法運作公司決策作業之虞，其應無工作損失可言云云。
  但查，證人即崴碁公司助理維修員戊○○於本院證稱崴碁公司
  經營幫浦之買賣、安裝、維修，公司員工僅有老闆甲○○、老
  闆娘及伊三人。平時接到客戶維修通知，都是伊與老闆甲○○
  一起去，大型幫浦重約50、60公斤，一個人搬不動，且有時有
  危險氣體，須老闆問清楚後才能作業。維修時須拆下幫浦帶回
  公司，簡單的伊會處理，複雜的則須老闆來做等語（見本院卷
  一第168、169頁）。足見甲○○不僅負責公司決策，亦參與公
  司實際之幫浦拆卸、搬運、維修業務，其左手肱骨骨折，不能
  負重，自無法從事前開工作。參諸卷附稅務電子閘門財產所得
  調件明細表（見本院卷一第70至84頁），甲○○於94年度確無
  薪資收入，益證甲○○於前開長庚醫院函示之6個月期間確無
  法工作。五股鄉公所此節所辯，委無可取。
減少勞動能力損失15萬元部分：
  查甲○○有肱骨骨折處現已癒合，其肌力至少應可回復至受傷
  前之90%，有長庚紀念醫院96年1月9日（95）長庚院法字第
  1341號函可參（見原審卷第85頁）。而甲○○經長庚醫院（林
  口）分院鑑定結果，認甲○○因左上臂肱骨骨折導致左上臂無
  力，依據美國醫學會障害指引中有關手臂功能無力的規定評估
  ，再經其將來賺錢能力、工作性質及年齡予以調整計算鑑定，
  其勞動力減損5%，亦有該院97年12月17日（97）長庚院法字第
  1147號函及診斷證明書可稽（見本院卷一第178、192頁）。查
  甲○○為49年5月1日生，其自94年12月1日起至114年5月1日即
  屆滿65歲退休之日止之減少勞動能力損害，按勞動能力減損5%
  計算，其每年因此所受損害為2萬5200元（計算式：504000×
  5%=25200），依霍夫曼式計算法扣除中間利息 (首期給付不扣
  除中間利息)核計為34萬8191元【計算式為：[25200×13.
  00000000（此為19年之霍夫曼係數）+25200×0.417×（
  14.00000000-00.00000000）]=348191（小數點以下四捨五入
  ）】。惟甲○○就此部分僅請求15萬元，應予准許。
慰撫金200萬元部分：
  查甲○○因水溝蓋板設置不當致跌落水溝底，受有左上臂肱骨
  骨折之傷害，且肌力功能無法全數回復，衡諸社會一般通念，
  其精神上應受有相當之痛苦。本院審酌甲○○為崴碁公司負責
  人，名下有台北縣蘆洲市、新竹縣湖口鄉等房地之身分、地位
  、經濟狀況，及五股鄉公所為地方基層行政機關，疏於管理職
  責範圍之水溝蓋，致生本件事故等一切情狀，認甲○○請求慰
  撫金以30萬元為適當。
綜上，甲○○所得請求賠償之金額總計為73萬1866元（計算式
  ：8516+12600+8750+252000+150000+300000=731866）。
(五)五股鄉公所雖抗辯：甲○○行走於排水溝蓋上，就損害發生之
  原因亦有過失云云。惟查設置排水溝蓋之目的即在避免行人行
  經排水溝上方時跌落排水溝內，行人行走於排水溝蓋上自無何
  過失可言。如設置之排水溝蓋無法保護行人跌落排水溝內，自
  應設置禁止通行之警示標誌，行人因違反警示標誌擅自行走於
  水溝蓋板上，始可謂行人亦有過失。查甲○○跌落排水溝底之
  位置，其旁並無任何禁止通行之警示標誌，有卷附現場照片足
  憑（見原審卷第76頁），殊難認甲○○行走於排水溝蓋上有何
  過失。五股鄉公所執此為辯，實無可採。
六、從而，甲○○依國家賠償法第3條第1項之規定，請求五股鄉
    公所賠償73萬1866元及自起訴狀繕本送達五股鄉公所翌日即
    95年8月19日起至清償日止按年息5%計算之利息，為有理由
    ，應予准許。逾此所為請求，洵屬無據，不應准許。原審僅
    判命五股鄉公所給付72萬1291元本息，就另應准許之1萬
    0575元本息部分，為甲○○敗訴之判決，尚有未洽，甲○○
    上訴意旨求予廢棄改判，為有理由，爰由本院予以廢棄改判
    如主文第2項所示。至甲○○請求不應准許部分，原判決為
    其敗訴之判決，並駁回其假執行之聲請，並無違誤，甲○○
    上訴意旨求予廢棄改判，為無理由，應駁回此部分上訴。至
    原審判命五股鄉公所給付部分，於法並無不合，五股鄉公所
    上訴指摘原判決不當，求予廢棄改判，為無理由，應予駁回
    。
七、據上論結，本件甲○○上訴為一部有理由，一部無理由，五
    股鄉公所上訴為無理由，依民事訴訟法第450條、第449條第
    1項、第79條，判決如主文。
中    華    民    國    98    年    3     月    11    日
                  民事第一庭
                      審判長 法  官 張耀彩
                             法  官 林金吾
                             法  官 盧彥如
正本係照原本作成。
上訴人台北縣五股鄉公所不得上訴。
上訴人甲○○如不服本判決，應於收受送達後20日內向本院提出
上訴書狀，其未表明上訴理由者，應於提出上訴後20日內向本院
補提理由書狀（均須按他造當事人之人數附繕本）上訴時應提出
委任律師或具有律師資格之人之委任狀；委任有律師資格者，另
應附具律師資格證書及釋明委任人與受任人有民事訴訟法第466
條之1第1項但書或第2項（詳附註）所定關係之釋明文書影本。
中    華    民    國    98    年    3     月    12    日
                             書記官 鄭兆璋
附註：
民事訴訟法第466條之1（第1項、第2項）：
對於第二審判決上訴，上訴人應委任律師為訴訟代理人。但上訴
人或其他法定代理人具有律師資格者，不在此限。
上訴人之配偶、三親等內之血親、二親等內之姻親，或上訴人為
法人、中央或地方機關時，其所屬專任人員具有律師資格並經法
院認為適當者，亦得為第三審訴訟代理人。


司法院資訊處製作；財團法人民間司法改革基金會備份。
